ACORDAO-COMPLETO-2325177

ACÓRDÃO 3518/2019 ATA 13/2019 - PRIMEIRA CÂMARA

VISTOS, relatados e discutidos estes autos que cuidam de pedido de reexame interposto por Dorival Tietz contra o Acórdão 4725/2018-TCU-Primeira Câmara, por intermédio do qual este Tribunal, dentre outras medidas, considerou ilegal seu ato de aposentadoria,
	ACORDAM os Ministros do Tribunal de Contas da União, reunidos em sessão da Primeira Câmara, com fundamento no artigo 48 da Lei 8.443/1992, c/c os artigos 285 e 286 do RI/TCU, diante das razões expostas pelo Relator, em:
	9.1. conhecer e negar provimento ao presente pedido de reexame;
	9.2. dar ciência deste acórdão ao recorrente e à Fundação Instituto Brasileiro de Geografia e Estatística.

Pedido de reexame interposto por Dorival Tietz contra deliberação que, dentre outras medidas, considerou ilegal seu ato de aposentadoria.

Primeira Câmara

3. Recorrente: Dorival Tietz (XXX.004.768-XX).

13.1. Ministros presentes: Walton Alencar Rodrigues (Presidente), Benjamin Zymler, Bruno Dantas (Relator) e Vital do Rêgo.
13.2. Ministros-Substitutos presentes: Augusto Sherman Cavalcanti e Weder de Oliveira.

BRUNO DANTAS

Ministro Vital do Rêgo.

Cuidam os autos de pedido de reexame interposto por Dorival Tietz contra o Acórdão 4725/2018-TCU-Primeira Câmara.
2.	A deliberação recorrida, relatada pelo Ministro Vital do Rêgo, apresentou o seguinte teor:
"9.1. considerar legal, em caráter excepcional, e conceder o registro ao ato de concessão de aposentadoria emitido em favor do Sr. Eronides Viana (XXX.310.461-XX) ; 
9.2. considerar ilegais e recusar o registro aos atos de concessão de aposentadoria emitidos em favor de Cirlei Terezinha Pitt Vasconcellos (CPF: XXX.303.000-XX) , Dorival Tietz (CPF: XXX.004.768-XX) , Geu Alves de Oliveira (CPF: XXX.700.004-XX) e Luiz João Giombelli (CPF: XXX.066.020-XX) ;
9.2.1. dispensar a devolução dos valores indevidamente recebidos até a data da ciência pela Fundação Instituto Brasileiro de Geografia e Estatística - IBGE da presente deliberação, com base no Enunciado 106 da Súmula da Jurisprudência do TCU;
9.3. determinar ao IBGE, com base no art. 45 da Lei 8.443/1992, que:
9.3.1. faça cessar os pagamentos decorrentes dos atos impugnados comunicando ao TCU, no prazo de quinze dias, as providências adotadas, nos termos dos arts. 262, caput, do Regimento Interno do TCU, 8º, caput, da Resolução-TCU 206/2007 e 19, caput, e § 2° da Instrução Normativa-TCU 78/2018; 
9.3.2. esclareça à Sra. Cirlei Terezinha Pitt Vasconcellos que ela poderá adotar uma das seguintes opções:
9.3.2.1. retornar à atividade para completar o requisito temporal de sua aposentadoria, a qual deverá fundamentar-se nas regras vigentes no momento da nova concessão;
9.3.2.2. recolher, de forma indenizada, as contribuições relativas ao período de atividade rural averbado, podendo, assim, permanecer aposentado na forma como o benefício foi deferido.
9.3.3. esclareça ao Sr. Dorival Tietz que ele poderá adotar uma das seguintes opções:
9.3.3.1. retornar à atividade para completar o requisito temporal de sua aposentadoria, a qual deverá fundamentar-se nas regras vigentes no momento da nova concessão;
9.3.3.2. recolher, de forma indenizada, as contribuições relativas ao período de atividade rural averbado, podendo, assim, permanecer aposentado na forma como o benefício foi deferido.
9.3.4. esclareça ao Sr. Geu Alves que ele poderá adotar uma das seguintes opções:
9.3.4.1. solicitar nova aposentadoria, com fundamento no art. 40, § 1º, inciso III, alínea 'b', da CF/1988, com proventos proporcionais a 23/35 (sem paridade com os servidores ativos) ;
9.3.4.2. recolher, de forma indenizada, as contribuições relativas ao período de atividade rural averbado, podendo, assim, permanecer aposentado na forma como o benefício foi deferido;
9.3.4.3. retornar à atividade, até o atingimento da idade limite, para complementar a proporção da aposentadoria, a qual deverá fundamentar-se nas regras vigentes no momento da nova concessão.
9.3.5. esclareça ao Sr. Luiz João Giombelli que ele poderá adotar uma das seguintes opções:
9.3.5.1. solicitar nova aposentadoria com fundamento na redação original do art. 40, inciso III, alínea 'c' da CF/1988, com proventos proporcionais a 32/35;
9.3.5.2. se manter aposentado com proventos integrais, caso recolha as contribuições previdenciárias referentes a um período de pelo menos 2 anos e 1 mês, dentro do lapso compreendido entre 01/1/1965 e 14/3/1967;  
9.3.5.3. retornar à atividade para a complementação do tempo de serviço necessário para a inativação com proventos integrais;
9.3.6. caso as opções dos interessados cujos atos foram apreciados pela ilegalidade recaiam, nos termos do Enunciado 268 da Súmula da Jurisprudência do TCU, na opção de recolher as contribuições previdenciárias (subitens 9.3.2.2, 9.3.3.2, 9.3.4.2 e 9.3.5.2) , ou nos casos de opção por nova inativação (subitens 9.3.4.1 e 9.3.5.1) , submeta novos atos de aposentadoria, nos termos do artigo 262, § 2o, do Regimento Interno do TCU, c/c artigo 19, § 3º, da Instrução Normativa TCU 78/2018;
9.3.7. comunique aos interessados cujos atos foram apreciados pela ilegalidade o teor desta decisão, alertando-os de que o efeito suspensivo proveniente da interposição de eventuais recursos não os eximem da devolução dos valores percebidos indevidamente após as respectivas notificações, caso os recursos não sejam providos;
9.3.8. no prazo de 30 (trinta) dias, contados da ciência desta decisão, envie a este Tribunal documentos comprobatórios de que os interessados estão cientes da deliberação deste Tribunal.
9.4. determinar à Secretaria de Fiscalização de Pessoal que monitore o cumprimento das determinações especificadas no item 9.3 e nos subitens da presente deliberação."
3.	Admitido o processamento dos recursos, porquanto preenchidos os requisitos previstos no art. 48 da Lei 8.443/1992, conferi efeito suspensivo aos itens 9.2 e 9.3.1 do acórdão recorrido em relação ao recorrente (peça 60) .
4.	Instruído o presente feito, faço reproduzir, o exame técnico e o encaminhamento oferecidos pela Secretaria de Recursos deste Tribunal (peça 64) , que contou com a anuência do corpo diretivo daquela unidade (peças 65 e 66) :
"HISTÓRICO
2.	Trata-se de processo de aposentadoria, que considerou o benefício do recorrente ilegal, tendo em vista o cômputo de tempo de atividade rural sem comprovação do recolhimento das correspondentes contribuições previdenciárias, contrariando o disposto no Enunciado 268 da Súmula de Jurisprudência do Tribunal.
EXAME DE ADMISSIBILIDADE
3.	Reitera-se o exame preliminar de admissibilidade (peça 55) , ratificado à peça 60, pelo Relator, Ministro Bruno Dantas, que entendeu pelo conhecimento do recurso, uma vez que preenchidos os requisitos do art. 48 da Lei 8.443/1992 c/c os artigos 285 e 286, parágrafo único, do RI/TCU, suspendendo-se os efeitos dos itens 9.2 e 9.3.1 do acórdão recorrido, em relação ao recorrente.
EXAME DE MÉRITO 
4.	Delimitação
4.1.	Constitui objeto dos presentes recursos definir se:
a) a averbação do tempo rural para fins de aposentadoria estatutária pode prosperar sem o recolhimento das contribuições previdenciárias;
b) a aposentadoria pode prosperar, conforme deferida, em primazia aos princípios da segurança jurídica e da confiança.
5.	Do recolhimento das contribuições previdenciárias para a averbação do tempo rural.
5.1.	Defende-se no recurso que o recolhimento das contribuições previdenciárias não é necessário para a averbação do tempo rural, com base nos seguintes argumentos:
a) manifestou interesse em efetuar o recolhimento previdenciário referente ao tempo rural e, em janeiro de 2018, solicitou o valor junto ao INSS que, em abril de 2018, lhe entregou a GPS de R$ 102.979,62, cujo cálculo foi realizado de acordo com a Lei Complementar 128/2008;
b) por entender que este cálculo é ilegal, por não ter sido utilizada a legislação da época do reconhecimento da atividade rural, o art. 96 da Lei 8.213/1991, impetrou Mandado de Segurança em trâmite na 20ª Vara Federal do Distrito Federal, que ainda aguarda análise;
c) sua aposentadoria foi publicada em 21/7/1997 e houve uma evolução legislativa maléfica aos segurados, não podendo a legislação retroagir para prejudicá-los;
d) o STJ entendeu em diversos julgados que, para averbar o tempo rural, o segurado tem o direito de efetuar o pagamento de acordo com a lei em vigor na data do requerimento da Certidão de Tempo de Contribuição;
e) a ilegalidade praticada pelo INSS deve ser reconhecida pelo TCU, pois, enquanto pendente de discussão em processo administrativo ou judicial o valor devido a título de indenização (não a dívida) , não cabe o julgamento pela ilegalidade do ato de aposentadoria;
f) reside em área rural e não há como retornar ao trabalho ou pagar o valor cobrado pelo INSS.
Análise
5.2.	Inicialmente, é cabível destacar que, embora a Constituição Federal (art. 202, § 2º, no início, e art. 201, § 9º, após a EC 20/98) , a legislação previdenciária (art. 94, caput, da Lei 8.213/91) , bem como a jurisprudência do STF, do STJ e do TCU admitam a contagem de tempo de serviço rural para o serviço público (contagem recíproca) , é imprescindível que haja prova da efetiva contribuição previdenciária correspondente ao período de realização da atividade, seja ele anterior ou posterior à Lei 8.213/1991, mesmo que esta contribuição fosse dispensada, na época, ao trabalhador rural. 
5.3.	Nesse sentido, reafirma-se o posicionamento estabelecido a partir do Acórdão 1893/2006-TCU-Plenário, que alterou a redação do item 9.4 do Acórdão 740/2006-TCU-Plenário, nos seguintes termos:
9.4. firmar o entendimento de que é possível a contagem recíproca de tempo de serviço rural, para fins de aposentadoria estatutária, mediante comprovação do recolhimento das contribuições previdenciárias, à época da realização da atividade rural ou, mesmo a posteriori de forma indenizada, nos termos do art. 96, inciso IV, da Lei 8.213/91 c/c com o art. 45, §§ 3º e 4º, da Lei 8.212/91.
5.4.	Releva destacar, também, parecer do Ministério Público Junto ao TCU no Acórdão 4860/2010-TCU-Segunda Câmara, acolhido pelo Ministro Relator, no qual se entendeu que: 
7. De acordo com o disposto nesse artigo, somente o tempo de serviço considerado pela legislação vigente para fins de aposentadoria passou a ser considerado como tempo de contribuição. O tempo rural sem contribuição não era considerado para fins de contagem recíproca, e consequentemente, para aposentadoria estatutária. Assim, o disposto no citado art. 4º da EC 20/1998 não fundamenta o tempo de serviço rural para fins de aposentadoria estatutária.
5.5.	Cabe mencionar, ainda, que a jurisprudência do TCU está de acordo com o entendimento do Supremo Tribunal Federal (ADIn 1.664/UF, MS. 26.919/DF, MS 26.641/DF) e do Superior Tribunal de Justiça (REsp 315.701 / RS, Resp 774.126/RS, Resp 647.922/PR) no que se refere à exigência do recolhimento das contribuições previdenciárias correspondentes ao tempo de atividade rural para fins de aposentadoria em cargo público.
5.6.	No ponto, destaca-se recente manifestação do Ministro Gilmar Mendes, do STF, que considerou inviável a interposição do Mandado Segurança 28106 que questionava acórdão do TCU que negara registro a aposentadoria de servidor em razão do cômputo de tempo de serviço rural sem as correspondentes contribuições previdenciárias, nesses termos:
Com efeito, o entendimento exarado pelo TCU está em consonância com a jurisprudência desta Corte, que se firmou no sentido de que a contagem recíproca do tempo de serviço rural, para fins de aposentadoria no serviço público, apenas é admitida se comprovado o recolhimento das contribuições previdenciárias referentes ao período.
 (...) 
Na mesma esteira, cito, entre inúmeros outros, os seguintes precedentes: MS 28.179-AgR, de minha relatoria, Segunda Turma, DJe 10.8.2012; AC 2651-AgR, Rel. Min. Cármen Lúcia, Primeira Turma, DJe 30.11.2011; RE 478.058-ED, Rel. Min. Ricardo Lewandowski, Segunda Turma, DJe 12.9.2011. 
Ademais, também não se verifica, no caso, afronta à coisa julgada, uma vez que a decisão que determinou ao INSS a expedição de certidão de tempo de serviço, incluindo o período de 15.6.1959 a 15.1.1977, como trabalho rural, não dispensou o recolhimento das contribuições previdenciárias (apenso 2) . 
Nesse sentido, confira-se o MS 30.558, Rel. Min. Cármen Lúcia, Primeira Turma, DJe 30.4.2012, ementado nos seguintes termos:
'MANDADO DE SEGURANÇA. ADMINISTRATIVO. ATO DO TRIBUNAL DE CONTAS DA UNIÃO. ILEGALIDADE DA APOSENTAÇÃO. INCORPORAÇÃO DE PARCELA DENOMINADA 'OPÇÃO'. NÃO PREENCHIMENTO DOS REQUISITOS DO ART. 193 DA LEI N. 8.112/1990 ATÉ 19.1.1995. IMPOSSIBILIDADE. CONTAGEM DE TEMPO DE SERVIÇO PRESTADO EM ATIVIDADE RURAL. NECESSIDADE DE COMPROVAÇÃO DO RECOLHIMENTO DAS RESPECTIVAS CONTRIBUIÇÕES PREVIDENCIÁRIAS. PRECEDENTES. AUSÊNCIA DE CONTRARIEDADE A COISA JULGADA. SEGURANÇA DENEGADA'. (MS 30.558, Rel. Min. CÁRMEN LÚCIA, Primeira Turma, DJe 30.4.2012) 
Nesses termos, não há direito líquido e certo a dar ensejo ao prosseguimento da presente demanda. 
Ante o exposto, casso a liminar anteriormente deferida (fls. 60-65) , julgo prejudicado o agravo regimental de fls. 83-98 e, nos termos da jurisprudência desta Corte, nego seguimento ao mandando de segurança (art. 21, parágrafo único, c/c 205 do RISTF) .
Publique-se.
Brasília, 29 de maio de 2014.
5.7.	Assim, com base nessa diretriz jurisprudencial há muito defendida pelo STF, este Tribunal editou a Súmula 268, que traz:
O tempo de atividade rural somente poderá ser averbado para fins de aposentadoria no serviço público se recolhidas as respectivas contribuições previdenciárias na época própria ou, posteriormente, de forma indenizada.
5.8.	No que concerne à legislação aplicada pelo INSS para o cálculo do recolhimento previdenciário, não cabe ao TCU determinar qual seria a aplicável ao caso, mas sim à própria autarquia federal e ao judiciário.
5.9.	Conforme alegado, foi impetrado o Mandando de Segurança 1010095-62.2018.4.01.3400 junto ao TRF 1ª Região e, em consulta ao site do Tribunal Federal (peça 63) , verificou-se que já foi proferida liminar a favor do recorrente no sentido de 'determinar à autoridade coatora que efetue o cálculo das contribuições previdenciárias pertinentes ao tempo de serviço rural averbado nos assentos funcionais do Impetrante, considerando como base de cálculo o salário mínimo e a alíquota em vigor na data do requerimento administrativo, nos termos do Decreto n. 611/92, excluído o pagamento de multa e juros moratórios'.
5.10.	Deste modo, não há mais decisão judicial pendente que impeça o recorrente de efetuar o recolhimento previdenciário referente ao tempo rural, não havendo que se acolher os argumentos a seu favor.
6.	Dos princípios da segurança jurídica e da confiança.
6.1.	Defende-se no recurso que a aposentadoria pode prosperar, conforme deferida, em primazia aos princípios da segurança jurídica e da confiança, com base nos seguintes argumentos:
a) o Acórdão 4725/2018-TCU-Primeira Câmara julgou legal a aposentadoria de Eronides Viana legal, isentando-o do recolhimento previdenciário, com fundamento nos princípios da segurança jurídica e da confiança;
b) nos acórdãos usados como fundamento para a legalidade do ato de Eronides Viana, o princípio da legalidade foi mitigado diante da boa-fé e de longo tempo transcorrido entre a publicação do ato e a apreciação pelo TCU;
c) o tempo transcorrido entre a publicação de seu ato e a apreciação pelo TCU foi de 20 anos;
d) Eronides Viana averbou 12 anos e 4 meses de tempo rural, já ele averbou apenas 4 anos e 8 meses.
Análise
6.2.	Quanto ao argumento de ter havido violação ao princípio da segurança jurídica ou da proteção da confiança, cabe lembrar que a sedimentada jurisprudência da Suprema Corte é no sentido de classificar como ato complexo a concessão de aposentadoria, reforma ou pensão, consoante os seguintes julgados (RMS 3881/SP, MS 19875/DF, RE 195861/ES e MS 23665/DF) .
6.3.	Assim, sendo o ato de aposentadoria e/ou pensão complexo, este somente passa a estar plenamente formado (perfeito) , válido (aferição da legalidade com reflexo de definitividade perante a Administração) e eficaz (plenamente oponível a terceiros, deixando de apresentar executoriedade provisória) quando recebe o registro pela Corte de Contas. Tal entendimento decorre do disposto no inciso III do art. 71 da Constituição Federal, que estabelece que compete ao Tribunal de Contas da União apreciar, para fins de registro, a legalidade dos atos de admissão, assim como a concessão de aposentadoria, reforma ou pensão.
6.4.	Nessa perspectiva, impõe-se reconhecer que referidos atos possuem natureza precária, razão pela qual, até que haja o efetivo julgamento e o consequente registro pela Corte de Contas, não há que se falar em direito adquirido, ato jurídico perfeito ou em proteção da confiança, tendo em vista a ausência de aperfeiçoamento e definitividade do ato.
6.5.	A propósito do tema, colaciona-se entendimento esposado pela Corte Constitucional ao decidir no âmbito do RE-195.861/ES:
APOSENTADORIA - ATO ADMINISTRATIVO DO CONSELHO DA MAGISTRATURA - NATUREZA - COISA JULGADA ADMINISTRATIVA  - INEXISTÊNCIA. O ato de aposentadoria exsurge complexo, somente se aperfeiçoando com o registro perante a Corte de Contas. Insubsistência da decisão judicial na qual assentada, como óbice ao exame da legalidade, a coisa julgada administrativa. 
6.6.	No caso em apreço, não houve o respectivo registro em razão da constatação de ilegalidade no ato, o que afasta, por si só, a presunção de legitimidade do ato administrativo que lhe concedeu o benefício, não havendo, assim, que se falar em violação da segurança jurídica ou de proteção da confiança. 
6.7.	Sobre a questão, observa-se, ainda, que não se mostra factível o argumento de se convolar em legais atos eivados de vícios, dado o longo lapso temporal transcorrido entre sua edição e a consequente apreciação pelo TCU, porquanto estas situações geram tão-somente a necessidade de instauração do contraditório, consoante Acórdão 5962/2012-TCU-Segunda Câmara, verbis:	
4. Nos termos da jurisprudência do STF, o transcurso de longo lapso temporal entre a edição do ato e sua apreciação por parte do TCU não converte a concessão ilegal em legal, gerando apenas a necessidade de instauração do contraditório e da ampla defesa para a validade do processo, na hipótese de o ato haver ingressado no Tribunal há mais de cinco anos (MS-25.116, MS-25.403, MS-25.343, MS-27.296, entre outros) 
6.8.	No caso concreto, foi realizada a oitiva do recorrente (peça 5) , que respondeu à peça 10 e teve seus argumentos analisados pela Sefip na instrução à peça 42.
6.9.	Não se pode perder de vista que este Tribunal, em atenção ao referido princípio, dispensou a devolução dos valores indevidamente recebidos, nos termos consignados no item 9.2.1 do Acórdão recorrido.
6.10.	Quanto ao caso de Eronildes Viana, sua idade avançada o impossibilitava de retornar para a complementação do tempo irregular averbado, diferente do caso do recorrente, não havendo como lhe aplicar o mesmo tratamento.
CONCLUSÃO
7.	Da análise anterior, conclui-se que:
a) a averbação do tempo rural para fins de aposentadoria estatutária não pode prosperar sem o recolhimento das contribuições previdenciárias;
b) a aposentadoria não pode prosperar, conforme deferida, em primazia aos princípios da segurança jurídica e da confiança.
7.1.	Com base nessas conclusões, propõe-se o não provimento do recurso.
PROPOSTA DE ENCAMINHAMENTO
8.	Ante o exposto, submetem-se os autos à consideração superior, propondo-se, com fundamento no art. 48 da Lei 8.443/1992 c/c os artigos 285 e 286, parágrafo único, do RI/TCU:
a)	conhecer do recurso para, no mérito, negar-lhe provimento; e 
b)	dar ciência do acórdão que for prolatado ao recorrente e aos demais interessados, ressaltando-se que o relatório e o voto que o acompanharem podem ser consultados no endereço www.tcu.gov.br/acordaos, no dia seguinte ao de sua oficialização."
5.	O Ministério Público de Contas, representado pelo Procuradora-Geral Cristina Machado da Costa e Silva, manifestou-se de acordo com o encaminhamento sugerido pela Sefip (peça 67) .
	É o relatório.

Ana Carolina Tietz (946.032.001-53), representando Dorival Tietz.

Procuradora-Geral Cristina Machado da Costa e Silva.

aposentadoria. CONTAGEM DE TEMPO DE SERVIÇO RURAL SEM A COMPROVAÇÃO DO RECOLHIMENTO DA CONTRIBUIÇÃO DEVIDA PARA O ÓRGÃO OFICIAL DA PREVIDÊNCIA SOCIAL. ilegalidade. possibilidade de recolhimento indenizado da contribuição previdenciária. pedido de reexame. elementos insuficientes para alterar a deliberação recorrida. conhecimento. negativa de provimento. ciência.

APOSENTADORIA (APOS)

Secretaria de Recursos (Serur).

Em julgamento, pedido de reexame interposto por Dorival Tietz contra o Acórdão 4725/2018-TCU-Primeira Câmara, que, dentre outras medidas, considerou ilegal seu ato de aposentadoria em razão da averbação de tempo de serviço rural sem o recolhimento das contribuições previdenciárias correspondentes.
2.	 Preliminarmente, ratifico o despacho exarado no sentido de que o presente recurso merece ser conhecido, porquanto preenche os requisitos de admissibilidade previstos nos artigos 32, parágrafo único, 33 e 48, todos da Lei 8.443/1992.
3.	No mérito, a secretaria especializada, com o apoio do Parquet de Contas, propõe o conhecimento e a negativa de provimento ao pedido de reexame. Manifesto-me de acordo com o encaminhamento sugerido nos pareceres precedentes, adotando aqui, como razões de decidir, os fundamentos ali sustentados, sem prejuízo das considerações que se seguem.
4.	No que se refere ao tempo rural averbado, é entendimento pacífico nesta Corte de Contas que seu cômputo para fins de aposentadoria estatutária só é possível mediante a comprovação do recolhimento das contribuições previdenciárias, à época da realização da atividade rural ou a posteriori, de forma indenizada (Acórdão 740/2006-TCU-Plenário e 1.893/2006-TCU-Plenário) . Referida intelecção constitui o enunciado 268 da súmula da jurisprudência predominante do TCU, nos seguintes termos:
"O tempo de atividade rural somente poderá ser averbado para fins de aposentadoria no serviço público se recolhidas as respectivas contribuições previdenciárias na época própria ou, posteriormente, de forma indenizada."
5.	Esse posicionamento, aliás, encontrase em consonância com a jurisprudência do Supremo Tribunal Federal, que, ao apreciar as disposições do art. 202, § 2º, da Constituição Federal, mantidas no art. 201, § 9º, pela Emenda Constitucional 20/1998, concluiu ser imprescindível o recolhimento das contribuições previdenciárias do tempo de serviço rural, para fins de contagem recíproca, conforme se observa do MS 28.179, cujo voto condutor trouxe as seguintes ponderações:
"Com efeito, o entendimento exarado pelo TCU está em consonância com a jurisprudência desta Corte, que se firmou no sentido de que a contagem recíproca do tempo de serviço rural, para fins de aposentadoria no serviço público, apenas é admitida se comprovado o recolhimento das contribuições previdenciárias referentes ao período. Nesse sentido:
'CONSTITUCIONAL. PREVIDENCIÁRIO. TRABALHADOR RURAL. CONTAGEM DO TEMPO DE SERVIÇO. PERÍODO ANTERIOR À EDIÇÃO DA LEI Nº 8.213/1991. APOSENTADORIA VOLUNTÁRIA. EXIGÊNCIA DE PRÉVIO RECOLHIMENTO DE CONTRIBUIÇÃO. MANDADO DE SEGURANÇA CONTRA ATO DO PRESIDENTE DO TCU. PRECEDENTES. SEGURANÇA DENEGADA.
I - É inadmissível a contagem recíproca do tempo de serviço rural para fins de aposentadoria no serviço público sem que haja o recolhimento das contribuições previdenciárias correspondentes.
II - Precedentes.
III - Segurança denegada'. (MS nº 26.461, Rel. Min. Ricardo Lewandowski, Tribunal Pleno, DJe 6/3/2009) 
'APOSENTADORIA. SERVIDOR PÚBLICO. TEMPO DE TRABALHO RURAL. CONTAGEM RECÍPROCA. CONTRIBUIÇÕES.
Conforme disposto no § 9º do artigo 201 da Constituição Federal, a contagem recíproca do tempo de serviço rural pressupõe ter havido o recolhimento das contribuições" (MS nº 26.919, Rel. Min. Marco Aurélio, Tribunal Pleno, DJe 23/5/2008) .
Na mesma esteira, cito, entre inúmeros outros, os seguintes precedentes: RE-ED nº 478.058, Rel. Min. Ricardo Lewandowski, Segunda Turma, DJe 12/9/2011; RE-AgR nº 600.582, Rel. Min. Carmen Lúcia, Primeira Turma, DJe 21/2/2011'."
6.	Conforme verificado, não houve comprovação do recolhimento das contribuições previdenciárias relativas ao tempo de atividade rural averbado pelo interessado quando da apreciação de seu ato, razão pela qual a referida contagem foi impugnada para fins de aposentadoria e seu ato foi considerado ilegal, não havendo reparos a se fazer no aresto vergastado.
7.	Em relação à aplicação do princípio da segurança jurídica, postulada pelo interessado, entendo que, in casu, não se fazem presentes as condições para invocação de tal instituto com vistas à consolidação de situações individuais viciadas na origem.
8.	Por oportuno, deve-se enfatizar que não há consolidação de atos ilegais pelo TCU ante o simples decurso de tempo. Seguindo essa orientação, registro trecho da ementa do Acórdão 5962/2012-TCU-Primeira Câmara:
"4. Nos termos da jurisprudência do STF, o transcurso de longo lapso temporal entre a edição do ato e sua apreciação por parte do TCU não converte a concessão ilegal em legal, gerando apenas a necessidade de instauração do contraditório e da ampla defesa para a validade do processo, na hipótese de o ato haver ingressado no Tribunal há mais de cinco anos (MS-25.116, MS-25.403, MS-25.343, MS-27.296, entre outros) ."
9.	Ainda sobre o tema, convém esclarecer que o posicionamento cristalizado nesta Corte de Contas, mediante o Acórdão 868/2010-TCU-Plenário, é no sentido de que a análise quanto à aplicação do preceito da segurança jurídica para preservar atos irregulares deve ser feita observando-se as peculiaridades de cada caso. Nesses termos, imperioso se faz registrar as balizas propostas no voto condutor do Acórdão 3245/2010-TCU-Plenário, ocasião em que o Ministro Walton Alencar Rodrigues consignou que:
"Admite-se, em casos especialíssimos, em que a ilegalidade e a negativa de registro do ato de concessão impliquem a total supressão de meios de subsistência do beneficiário, a excepcional aplicação das teses da segurança jurídica e da proteção da confiança do administrado, situações vistas caso a caso."
10.	Em estudo do aludido entendimento, verifico que a jurisprudência deste Tribunal assenta-se na premissa de que a aplicação do princípio da segurança jurídica para consolidar atos de pessoal eivados de ilegalidade deve cingir-se àquelas hipóteses em que for irreversível a situação fática do interessado ou insuportável o prejuízo a ele causado.
11.	Compulsando alguns precedentes, observo que os fatores essenciais ao reconhecimento de situação excepcional estão, em regra, relacionados à existência de longo lapso temporal desde a concessão do benefício somada à impossibilidade de reversão do servidor à atividade para complementar tempo de serviço considerado ilegal, à supressão dos meios de subsistência condigna, ao estado de saúde do beneficiário ou à absoluta impossibilidade de preenchimento de algum requisito legal (e.g. Acórdãos 2.417/2009 e 1.381/2014, do Plenário; 269/2014, da 1ª Câmara; 713/2011, 1.051/2013, 2.490/2013 e 3.134/2014, da 2ª Câmara) .
12.	É dizer, em síntese, que, para chancelar a legalidade de ato que contenha nítida impropriedade e que esteja vigente há longo tempo, deve-se avaliar a situação do interessado, bem como se as consequências da apreciação pela ilegalidade seriam excessivamente gravosas a ponto de justificar o afastamento excepcional da aplicação estrita do princípio da legalidade.
13.	No caso vertente, muito embora a ilegalidade intrínseca ao ato examinado esteja relacionada ao tempo de serviço rural computado para fins de aposentadoria, importa destacar que, quando da apreciação de seu ato, o recorrente contava 63 anos de idade, estando apto a retornar à atividade e completar o tempo de serviço faltante para obtenção de nova inativação, sem prejuízo de que, alternativamente, ele procedesse ao recolhimento indenizado das contribuições previdenciárias relativas ao tempo expurgado. Além disso, a boa-fé e a proteção à confiança foram devidamente homenageadas pela dispensa de devolução dos valores recebidos indevidamente, nos termos da Súmula/TCU 106.
14.	Por fim, conforme consta dos autos, o interessado adotou providências no sentido de recolher as contribuições previdenciárias com o intuito de manter a contagem do tempo impugnado. Em relação a isso, convém esclarecer que, nos termos dos itens 9.3.3.2 e 9.3.6 do Acórdão 4725/2018-TCU-Primeira Câmara, os comprovantes do recolhimento deverão ser submetidos à entidade de origem, que deverá encaminhar novo ato de aposentadoria em favor de Dorival Tietz para apreciação pelo TCU, fazendo os esclarecimentos pertinentes.
	Em face do exposto, voto por que o Tribunal adote a deliberação que ora submeto à apreciação deste Colegiado.
TCU, Sala das Sessões Ministro Luciano Brandão Alves de Souza, em 30 de abril de 2019.
Ministro BRUNO DANTAS
Relator